---
title: "Clase 2"
output: html_document
date: "`r Sys.Date()`"
---

```{r setup, include=FALSE}
knitr::opts_chunk$set(echo = TRUE, warning = FALSE, error = FALSE, message = FALSE)
```

https://agsantoro.github.io/untref2023/RMD/RMD01_Poblacion/01_ProyeccionesDePoblacion.html

## Desarrollo

1. Instalar y cargar librerías


```{r cars}
# chequeamos si las librerías están instaladas y si es necesario se instalan
if ("readxl" %in% installed.packages()[,"Package"]) {library(readxl)} else {install.packages("readxl");library(readxl)}
if ("openxlsx" %in% installed.packages()[,"Package"]) {library(openxlsx)} else {install.packages("openxlsx");library(openxlsx)}
if ("highcharter" %in% installed.packages()[,"Package"]) {library(highcharter)} else {install.packages("highcharter");library(highcharter)}
```


2. Descargar proyecciones de población en formato .xls de la web del INDEC

```{r}
# descarga del archivo
url = "https://www.indec.gob.ar/ftp/cuadros/poblacion/c2_proyecciones_prov_2010_2040.xls"

download.file(url, destfile = "data/poblacion.xls", mode="wb")

sheets = readxl::excel_sheets("data/poblacion.xls")
print(sheets)

# Eliminar el nombre de la primera hoja de la planilla en la variable (ya que no contiene información)
sheets = sheets[sheets!="GraphData"]
print(sheets)
```


```{r}
orden_letra_b = 2
columnas = LETTERS[seq(orden_letra_b, length(LETTERS), by = 4)][1:6]

print(columnas)

fila_primer_bloque = 8
fila_ultimo_bloque = 148
filas = seq(fila_primer_bloque, fila_ultimo_bloque, by = 28)
print(filas)

columnas_y_filas = list(columnas,
                        filas)

# expand grid da todas las combinaciones de filas y columnas
columnas_y_filas = expand.grid(columnas_y_filas)
print(columnas_y_filas) 

# Problema: Hay una fila que tiene uno solo

columnas_y_filas = columnas_y_filas[1:(nrow(columnas_y_filas)-5),] 

#identificadores de las celdas
celdas = paste0(columnas_y_filas$Var1,columnas_y_filas$Var2) 
print(celdas)

```

Ya tenemos entonces la lista de todas las celdas que representan la primera celda (arriba y a la izquierda) de cada uno de los bloques donde se encuentran las proyecciones para un año y jurisdicción específicos

Sumamos ahora unos pasos que servirán para agregar las columnas de jurisdicción, sexo y edad en la tabla final. Creamos un vector con los grupos de edad que utiliza INDEC en las proyecciones. Podemos hacerlo desde el rango A8:A28 de la primera hoja, por ejemplo. Luego, hacemos lo mismo con la variables sexo desde B4:D4 y finalmente creamos un vector con la secuencia de años de las proyecciones (2010 a 2040).

```{r}
grupos_de_edad = readxl::read_xls("data/poblacion.xls", sheet = sheets[1], range = "A8:A28", col_names = F)[[1]] # vector de grupos de edad
sexo = colnames(readxl::read_xls("data/poblacion.xls", sheet = sheets[1], range = "B4:D4")) # vector de categorías de sexo
anos = 2010:2040 # vector de años

print(grupos_de_edad)
print(sexo)
print(anos)

```
Ya tenemos toda la información que necesitamos:

Las jurisdicciones (a partir de los nombres de las hojas, en la variable sheets)
Los grupos de edad (en la variable grupos_de_edad)
Las categorías de sexo (en la variable sexo)
Las celdas donde empieza cada bloque (en la variable celdas)
Con esa información podemos recorrer el archivo e ir extrayendo la información para generar un data frame. Ésta será la tarea más compleja.

Creamos el dataframe

```{r}
resultado = data.frame() # creamos en data.frame vacío donde se guardarán los resultados

for (i in sheets) { # recorre las hojas del archivo original
  for (j in celdas) { # recorre cada una de las celdas donde comienza un bloque de datos
    ano=anos[which(celdas==j)] # identifica el año del bloque que está capturando
    rango = c(j,
              paste0(LETTERS[which(LETTERS==substring(j,1,1))+2],as.numeric(substring(j,2,4))+20)) 
    rango = paste(rango,collapse = ":") # obtiene el rango completo del bloque
    cuadro = readxl::read_xls("data/poblacion.xls", sheet = i, range = rango, col_names = F) # lee el bloque
    colnames(cuadro) = sexo # pone nombre de columnas a los datos obtenidos
    cuadro$ano = ano # agrega el año de los datos
    cuadro$juri = i # agrega la jurisdicción a los datos
    cuadro$edad = grupos_de_edad # agrega las etiquetas de los grupos de edad
    resultado = rbind(
      resultado,
      cuadro[,c(4,5,6,1,2,3)]
    ) # une los datos obtenidos al data frame donde se almacenarán todos (resultado)
  }
}

# separamos los códigos de jurisdicción de los nombres
resultado$juri_nombre = substring(resultado$juri, 4, max(nchar(resultado$juri)))
resultado$juri = substring(resultado$juri, 1, 2)

# Pasamos la variable sexo a filas

if ("tidyr" %in% installed.packages()[, "Package"]) {
  library(tidyr)
} else {
  install.packages("tidyr")
  library(tidyr)
}
if ("DT" %in% installed.packages()[, "Package"]) {
  library(DT)
} else {
  install.packages("DT")
  library(DT)
}

resultado = resultado %>% pivot_longer(cols = 4:6,
                                       names_to = "sexo_nombre",
                                       values_to = "poblacion") # pasa sexo a filas

# codifica sexo
resultado$sexo_codigo = ""
resultado$sexo_codigo[resultado$sexo_nombre=="Ambos sexos"] = "0"
resultado$sexo_codigo[resultado$sexo_nombre=="Varones"] = "1"
resultado$sexo_codigo[resultado$sexo_nombre=="Mujeres"] = "2"

resultado = resultado[,c(1,2,4,7,5,3,6)] # ordena columnas

# Guardamos
write.csv(resultado, "data/resultado.csv", row.names = FALSE)

DT::datatable(resultado)
```
## Visualizamos

```{r}

library(shiny)
library(dplyr)
library(highcharter)
library(shinyWidgets)

ui <- fluidPage(
  column(3,
         br(),
         selectizeInput(inputId = "ano", 
                        label = "Seleccionar año:", 
                        choices = unique(resultado$ano),
                        selected = substring(Sys.Date(),1,4)),
         selectizeInput(inputId = "juri", 
                        label = "Seleccionar jurisdicción:", 
                        choices = unique(resultado$juri_nombre))
  ),
  column(6,
         br(),
         highchartOutput("grafico")),
  column(3)
) 

# definimos la lógica para elaborar el gráfico de pirámides a partir de la información ingresada en la ui
server <- function(input, output, session) {
  output$grafico = renderHighchart({
    datos_grafico = resultado[
      resultado$ano==input$ano &
        resultado$sexo_codigo!="0" &
        resultado$juri_nombre==input$juri,]
    
    highchart() %>%
      hc_chart(type = "bar") %>%
      hc_title(text = paste("Pirámide de población", "-", input$juri, "-", input$ano)) %>%
      hc_xAxis(categories = rev(unique(datos_grafico$edad))) %>%
      hc_yAxis(title = list(text = "Población"),
               labels = list(formatter = JS( 
                 "function() {    
                    return Math.abs(this.value); 
                  }"
               )),
               max = max(datos_grafico$poblacion)*1.1,
               min = max(datos_grafico$poblacion)*1.1*-1) %>%
      hc_plotOptions(series = list(stacking = "normal",
                                   groupPadding = 0,
                                   pointPadding = 0,
                                   borderWidth = .1)) %>%
      hc_add_series(name = "Varones", data = rev(datos_grafico$poblacion[datos_grafico$sexo_codigo=="1"])*-1, color = "#d8b365") %>%
      hc_add_series(name = "Mujeres", data = rev(datos_grafico$poblacion[datos_grafico$sexo_codigo=="2"]), color = "#5ab4ac") %>%
      hc_legend(align = "right", verticalAlign = "top", reversed = TRUE) %>%
      hc_tooltip(formatter = JS("function () {
                                  if (this.series.name === 'Varones') {
                                    return `<b>${this.series.name}</b></br>${this.y*-1}`
                                  } else if (this.series.name === 'Mujeres') {
                                    return `<b>${this.series.name}</b></br>${this.y}`}}")) %>%
      hc_exporting(enabled = TRUE)
  })  
}

# mostramos la aplicación en el servidor local
shinyApp(ui, server)
```

